ACORDAO-COMPLETO-2512887

ACÓRDÃO 18827/2021 ATA 40/2021 - SEGUNDA CÂMARA

VISTOS, relatados e discutidos estes autos em que se analisam atos de concessão de aposentadorias deferidas pela Fundação Instituto de Pesquisa Econômica Aplicada. 
ACORDAM os Ministros do Tribunal de Contas da União, reunidos em Sessão da 2ª Câmara, ante as razões expostas pelo Relator, e com fulcro nos incisos III e IX do art. 71 da Constituição Federal e nos arts. 1º, inciso V, e 39, inciso II, da Lei 8.443/1992, c/c o art. 259, inciso II, do Regimento Interno/TCU, em:
9.1. considerar ilegal a concessão de aposentadoria em favor do Sr. Ronaldo Dias, negando registro ao correspondente ato; 
9.2. dispensar o ressarcimento das quantias indevidamente recebidas de boa-fé pelo interessado, consoante o disposto no Enunciado 106 da Súmula da Jurisprudência do TCU;
9.3. determinar à Fundação Instituto de Pesquisa Econômica Aplicada, no prazo de 15 (quinze) dias a contar da notificação deste Acórdão, que:
9.3.1. abstenha-se de realizar pagamentos decorrentes do ato de interesse do Sr. Ronaldo Dias, ora impugnado, sujeitando-se a autoridade administrativa omissa à responsabilidade solidária, nos termos do art. 262, caput, do Regimento Interno/TCU;
9.3.2. dê ciência do inteiro teor desta Deliberação ao interessado, alertando-o de que o efeito suspensivo proveniente da interposição de possíveis recursos perante o TCU não o exime da devolução dos valores percebidos indevidamente após a respectiva notificação, caso os recursos não sejam providos, encaminhando a este Tribunal, no prazo de 30 (trinta) dias, comprovante da referida ciência; e
9.3.3. emita novo ato de concessão de aposentadoria em favor do Sr. Ronaldo Dias, livre da irregularidade ora apontada, disponibilizando-o a este Tribunal, por meio do Sistema e-Pessoal, nos termos e prazos fixados na IN/TCU 78/2018.

Concessões de aposentadorias deferidas pela Fundação Instituto de Pesquisa Econômica Aplicada.

Segunda Câmara

3. Interessados: Antonio Fernandes Ribeiro da Cruz (XXX.929.321-XX), Isabel Regina de Camargo Bomfim (XXX.976.658-XX), João Moreira da Silva (XXX.583.901-XX), Katya Maria Nasiaseni Calmon (XXX.990.641-XX), Laercio Ferreira de Medeiros (XXX.945.161-XX), Maria de Lourdes Ramos da Silva (XXX.880.907-XX), Ronaldo Coutinho Garcia (XXX.719.036-XX), Ronaldo Dias (XXX.901.958-XX), Sonia Maria Martins (XXX.782.591-XX) e William Campos (XXX.383.181-XX).

13.1. Ministros presentes: Bruno Dantas (Presidente), Augusto Nardes e Raimundo Carreiro.
13.2. Ministro-Substituto convocado: Marcos Bemquerer Costa (Relator).
13.3. Ministro-Substituto presente: André Luís de Carvalho.

MARCOS BEMQUERER

Adoto como Relatório, com os pertinentes ajustes de forma, a instrução da Secretaria de Fiscalização de Integridade de Atos e Pagamentos de Pessoal e de Benefícios Sociais - Sefip, por meio da qual a concessão de aposentadoria do Sr. Ronaldo Dias é analisada e cujo encaminhamento contou com a anuência do Procurador Júlio Marcelo de Oliveira (peças 33/35) : 
"INTRODUÇÃO
1. Constam deste processo os atos iniciais de concessão da aposentadoria de Maria de Lourdes Ramos da Silva, Ronaldo Coutinho Garcia, Ronaldo Dias, Sonia Maria Martins, William Campos, Antonio Fernandes Ribeiro da Cruz, Isabel Regina de Camargo Bomfim, Katya Maria Nasiaseni Calmon, Laercio Ferreira de Medeiros e João Moreira da Silva, ex-servidores da Fundação Instituto de Pesquisa Econômica Aplicada.
2. Os atos foram submetidos, para fim de registro, à apreciação do Tribunal de Contas da União (TCU) , de acordo com o art. 71, inciso III, da Constituição Federal. O cadastramento e a disponibilização ao TCU ocorreram por intermédio do Sistema de Apreciação e Registro de Atos de Admissão e Concessões, na forma dos arts. 2º, caput e incisos I a VI, e 4º, caput, da Instrução Normativa - TCU 78/2018.
HISTÓRICO
3. Os atos iniciais de concessão de aposentadoria dos servidores Maria de Lourdes Ramos da Silva, Ronaldo Coutinho Garcia, Sonia Maria Martins, William Campos, Antonio Fernandes Ribeiro da Cruz, Isabel Regina de Camargo Bomfim, Katya Maria Nasiaseni Calmon, Laercio Ferreira de Medeiros e João Moreira da Silva foram apreciados com julgamento pela legalidade mediante a prolação do Acórdão 1999/2021-TCU-Segunda Câmara, de relatoria do Ministro-Substituto Marcos Bemquerer Costa (peça 17) . Assim, resta pendente de julgamento de mérito apenas o ato de concessão da aposentadoria do servidor Ronaldo Dias (CPF: XXX.901.958-XX) .
4. O sobredito acórdão autorizou esta Secretaria de Fiscalização a realizar a diligência proposta pelo Parquet especializado (peça 15) , com vistas a obter a memória de cálculo da média das remunerações de contribuição do citado servidor Ronaldo Dias.
5. Em atendimento à referida determinação, foi encaminhado o expediente acostado à peça 18, vindo aos autos a documentação acostada à peça 19.
EXAME TÉCNICO
6. O servidor Ronaldo Dias (CPF: XXX.901.958-XX) se aposentou voluntariamente em 3/4/2017, com amparo no artigo 40, § 1º, inciso III, alínea 'a', da Constituição Federal de 1988, devendo o cálculo da aposentadoria do servidor observar o regramento contido na Lei 10.887/2004.
7. O exame da memória de cálculo constante da peça 19 evidencia que foram consideradas apenas as remunerações de 2006 a 2017 (tempo do servidor no cargo em que se deu a aposentadoria) , não sendo incluídas as remunerações do servidor junto à iniciativa privada (a partir de julho de 1994) .
8. Considerando que o cálculo da média não levou em conta as remunerações de contribuição do servidor anteriores ao ano de 2006, entende-se que não há como prosperar o ato de concessão em comento.
9. Desse modo, propõe-se considerar ilegal, negando-lhe registro, o ato inicial de concessão de aposentadoria do servidor Ronaldo Dias. 
10. Cumpre observar que, não havendo decorrido o prazo 5 (cinco) anos desde o ingresso nesta Corte de Contas do ato de concessão aqui examinado, não há a necessidade de se instalar o contraditório, consoante o entendimento firmado no Acórdão 587/2011-TCU-Plenário, de relatoria do Ministro Valmir Campelo.
11. Por derradeiro, registre-se que a análise do presente feito observou o regramento inscrito na Resolução TCU 315/2020 e que o ato concessório sob apreciação completará cinco anos no TCU em 7/10/2025.
CONCLUSÃO
12. Em vista do acima expendido, propõe-se considerar ilegal, negando-lhe registro, o ato inicial de concessão de aposentadoria do servidor Ronaldo Dias, haja vista que, no cálculo da média das remunerações do servidor, foram consideradas apenas as remunerações de 2006 a 2017 (tempo do servidor no cargo em que se deu a aposentadoria) , não sendo incluídas as remunerações do servidor junto à iniciativa privada (a partir de julho de 1994) .
PROPOSTA DE ENCAMINHAMENTO
13. Ante o exposto, e de conformidade com o preceituado nos artigos 71, III, da Constituição Federal de 1988; 1º, V, e 39, II, da Lei 8.443/1992; 1º, VIII, 259, II, 260, § 1º, e 262, § 2º, do Regimento Interno/TCU, propõe-se:
13.1. considerar ilegal, negando-lhe registro, o ato inicial de concessão de aposentadoria do servidor Ronaldo Dias, haja vista que, no cálculo da média das remunerações do servidor, foram consideradas apenas as remunerações de 2006 a 2017 (tempo do servidor no cargo em que se deu a aposentadoria) , não sendo incluídas as remunerações do servidor junto à iniciativa privada (a partir de julho de 1994) ;
13.1.1. dispensar o ressarcimento das quantias indevidamente recebidas, presumida a boa-fé, consoante o disposto no Enunciado 106 da Súmula de Jurisprudência do TCU;
13.1.2. determinar à Fundação Instituto de Pesquisa Econômica Aplicada que, nos termos do art. 262, caput, do Regimento Interno/TCU, e art. 4º, inciso I, da Resolução TCU 315/2020:
a) comunique ao interessado acerca do teor deste Acórdão, alertando-o de que o efeito suspensivo proveniente da interposição de eventuais recursos junto ao TCU não o eximirá da devolução dos valores percebidos indevidamente após sua notificação, caso os recursos não sejam providos;
b) abstenha-se de realizar pagamentos decorrentes do ato de concessão considerado ilegal, no prazo de 15 (quinze) dias, contado a partir da ciência dessa deliberação, sujeitando-se a autoridade administrativa omissa à responsabilidade solidária;
c) emita e disponibilize no sistema e-Pessoal, no prazo de 30 (trinta) dias, novo ato de concessão, escoimado da irregularidade apontada, nos termos do art. 262, § 2º, do Regimento Interno/TCU; e
d) encaminhe ao Tribunal o comprovante de que o interessado tomou ciência do inteiro teor desta deliberação."
	É o Relatório.

não há.

Procurador Júlio Marcelo de Oliveira.

PESSOAL. APOSENTADORIA. POR MEIO DO ACÓRDÃO 1.999/2021 - 2ª CÂMARA, OS ATOS DE CONCESSÃO FORAM CONSIDERADOS LEGAIS, COM EXCEÇÃO DA APOSENTADORIA EM FAVOR DO SR. RONALDO DIAS, QUE FOI OBJETO DE DILIGÊNCIA SANEADORA. DISCIPLINA ESTABELECIDA PELA EMENDA CONSTITUCIONAL 41/2003. NÃO OBSERVÂNCIA, NO CÁLCULO DOS PROVENTOS, DAS REGRAS INSCULPIDAS NO ART. 40, §§ 3º E 17, DA CONSTITUIÇÃO FEDERAL, C/C OS ARTS. 1º E 15 DA LEI 10.887/2004. ILEGALIDADE. NEGATIVA DE REGISTRO. DETERMINAÇÕES.

APOSENTADORIA (APOS)

Secretaria de Fiscalização de Integridade de Atos e Pagamentos de Pessoal e de Benefícios Sociais - Sefip.

Trata-se de atos de concessão de aposentadorias deferidas pela Fundação Instituto de Pesquisa Econômica Aplicada em benefício dos Srs. Ronaldo Coutinho Garcia, Ronaldo Dias, William Campos, Antonio Fernandes Ribeiro da Cruz, Laercio Ferreira de Medeiros e João Moreira da Silva, bem como das Sras. Maria de Lourdes Ramos da Silva, Sonia Maria Martins, Isabel Regina de Camargo Bomfim e Katya Maria Nasiaseni Calmon.  
2.		Por meio do Acórdão 1999/2021-TCU-Segunda Câmara (Relação 3/2021, Ata 3/2021) , o Tribunal, à exceção do Sr. Ronaldo Dias, considerou legais as aposentadorias dos demais ex-servidores.
3.		No que tange ao Sr. Ronaldo Dias, o decisum acima determinou a realização de diligência junto à entidade de origem, com vistas à obtenção da memória de cálculo da média das remunerações de contribuição do mencionado ex-servidor.
4.		Efetuadas as comunicações processuais cabíveis, veio aos autos a documentação acostada à peça 19, que foi analisada pela Secretaria de Fiscalização de Integridade de Atos e Pagamentos de Pessoal e de Benefícios Sociais - Sefip, tendo aquela unidade especializada apresentado, ao final, com o consentimento do MP/TCU, proposta de mérito de considerar ilegal a concessão do Sr. Ronaldo Dias em função do fato de o cálculo da média de suas remunerações somente ter levado em conta o período de 2006 a 2017, deixando de incluir os estipêndios relativos ao tempo em que laborou na iniciativa privada.
5.		Perscrutando os autos, vê-se que a inativação do Sr. Ronaldo Dias, ocorrida em 2017, foi concedida com fundamento no art. 40, § 1º, inciso III, alínea a, da Constituição Federal de 1988, com a redação dada pela EC 41/2003, com proventos integrais e cálculo pela média aritmética, in verbis:
"Art. 40. Aos servidores titulares de cargos efetivos da União, dos Estados, do Distrito Federal e dos Municípios, incluídas suas autarquias e fundações, é assegurado regime de previdência de caráter contributivo e solidário, mediante contribuição do respectivo ente público, dos servidores ativos e inativos e dos pensionistas, observados critérios que preservem o equilíbrio financeiro e atuarial e o disposto neste artigo. 
§ 1º Os servidores abrangidos pelo regime de previdência de que trata este artigo serão aposentados, calculados os seus proventos a partir dos valores fixados na forma dos §§ 3º e 17:
 (...) 
III - voluntariamente, desde que cumprido tempo mínimo de dez anos de efetivo exercício no serviço público e cinco anos no cargo efetivo em que se dará a aposentadoria, observadas as seguintes condições: 
a) sessenta anos de idade e trinta e cinco de contribuição, se homem, e cinquenta e cinco anos de idade e trinta de contribuição, se mulher;
 (...) 
§ 3º Para o cálculo dos proventos de aposentadoria, por ocasião da sua concessão, serão consideradas as remunerações utilizadas como base para as contribuições do servidor aos regimes de previdência de que tratam este artigo e o art. 201, na forma da lei.
 (...) 
§ 17 - Todos os valores de remuneração considerados para o cálculo do benefício previsto no § 3° serão devidamente atualizados, na forma da lei."
6. 		Tais dispositivos foram assim regulamentados pela Lei 10.887/2004, em seus arts. 1º e 15, respectivamente:
"Art. 1º No cálculo dos proventos de aposentadoria dos servidores titulares de cargo efetivo de qualquer dos Poderes da União, dos Estados, do Distrito Federal e dos Municípios, incluídas suas autarquias e fundações, previsto no § 3º do art. 40 da Constituição Federal e no art. 2º da Emenda Constitucional no 41, de 19 de dezembro de 2003, será considerada a média aritmética simples das maiores remunerações, utilizadas como base para as contribuições do servidor aos regimes de previdência a que esteve vinculado, correspondentes a 80% (oitenta por cento) de todo o período contributivo desde a competência julho de 1994 ou desde a do início da contribuição, se posterior àquela competência.
 (...) 
Art. 15. Os proventos de aposentadoria e as pensões de que tratam os arts. 1º e 2º desta Lei serão reajustados, a partir de janeiro de 2008, na mesma data e índice em que se der o reajuste dos benefícios do regime geral de previdência social, ressalvados os beneficiados pela garantia de paridade de revisão de proventos de aposentadoria e pensões de acordo com a legislação vigente." 
7. 		No caso concreto, o período total de contribuição adotado para o cálculo da média aritmética, para efeito de inativação do Sr. Ronaldo Dias, considerou apenas o tempo de trabalho no cargo efetivo em que se deu a aposentadoria, ou seja, de 2006 a 2017. 
8. 		Constatou-se, contudo, que o referido interessado manteve vínculo de trabalho em período anterior, sob o regime da Consolidação das Leis Trabalhistas - CLT, tornando-se forçoso reconhecer, assim, que o cálculo da média aritmética deixou de considerar todo o período contributivo desde a competência de julho de 1994 ou desde a do início da contribuição, se posterior àquela competência, nos termos da lei de regência. 
9. 		Nesse contexto, cumpre considerar ilegal a concessão de aposentadoria do Sr. Ronaldo Dias, com a negativa do correspondente ato.
10. 	Cabe, ainda, determinar à entidade de origem que exclua dos proventos do interessado a rubrica ora tida por ilegal, sem prejuízo de aplicar a orientação fixada no Verbete 106 da Súmula de Jurisprudência do TCU às parcelas indevidamente recebidas por ele.
11.	Pertinente, ademais, determinar à Fundação Instituto de Pesquisa Econômica Aplicada que emita novo ato, escoimado da irregularidade verificada neste processo, submetendo-o a nova apreciação por este Tribunal, na forma do artigo 260, caput, do Regimento Interno/TCU.
12. 	Deve-se igualmente determinar à entidade de origem que comunique ao beneficiário sobre a deliberação do Tribunal, alertando-o de que o efeito suspensivo proveniente da interposição de eventuais recursos não o exime da devolução dos valores percebidos indevidamente após a respectiva notificação, caso esses não sejam providos. Após, devem ser remetidos ao Tribunal documentos comprobatórios de que o inativo foi cientificado da deliberação desta Corte.
13.	Por fim, esclareço que o ato em questão deu entrada nesta Corte de Contas em 2020, não se aplicando a recente sistemática definida pelo Plenário, mediante o Acórdão 122/2021 (rel. min. Walton Alencar Rodrigues) , na linha de observar o Recurso Extraordinário 636.553, em que foi fixado prazo de cinco anos para que o TCU registre os atos de concessão inicial de aposentadoria, reforma ou pensão, após o qual serão considerados "tacitamente registrados", podendo posteriormente o ato que contenha alguma ilegalidade ser submetido ao procedimento de revisão de ofício, com base no art. 54 da Lei 9.784/1999 c/c o art. 260, § 2º, do Regimento Interno/TCU.
		Ante o exposto, voto por que seja adotada a deliberação que ora submeto a este Colegiado.
TCU, Sala das Sessões, em 23 de novembro de 2021.
MARCOS BEMQUERER COSTA
Relator